【裁判字號】    99,台上,1266
【裁判日期】    990715
【裁判案由】    所有權移轉登記
【裁判全文】
最高法院民事判決            九十九年度台上字第一二六六號
上  訴  人  甲○○
訴訟代理人  蘇章巍律師
被 上訴 人  乙○○
            丙○○
共     同
訴訟代理人  林衍鋒律師
上列當事人間請求所有權移轉登記事件，上訴人對於中華民國九
十九年一月二十七日台灣高等法院第二審更審判決（九十八年度
上更(一)字第一０六號），提起上訴，本院判決如下：
    主  文
上訴駁回。
第三審訴訟費用由上訴人負擔。
    理  由
本件被上訴人主張：上訴人與訴外人杜志傑為訴外人杜全興之子
；伊丙○○為杜志傑之子。杜全興就其所有坐落台北市○○區○
○段三小段三七二、三七二之一、三六二、三六二之二及三六二
之三地號土地（下稱系爭五筆土地），本欲移轉登記予杜志傑而
未為，嗣杜志傑、杜全興陸續過世，伊於民國八十三年十二月六
日與上訴人簽訂協議書，約定上訴人將系爭五筆土地內應有部分
計約十二坪過戶予伊，並指定過戶予被上訴人乙○○。嗣系爭五
筆土地中之台北市○○區○○段三小段三七二、三七二之一及三
六二之三地號土地於八十四年間經土地重劃後合併為台北市○○
區○○段五小段二二二地號土地（下稱系爭第二二二地號土地）
等情，依協議書之約定，求為命上訴人將如第一審判決附表一所
示系爭第二二二地號及系爭三六二、三六二之二地號土地應有部
分各一千萬分之一九五一二七移轉登記予被上訴人乙○○之判決
。
上訴人則以：依杜全興自書遺囑記載，伊應保留重劃前台北市○
○區○里○段○○○段八五二之四地號土地（下稱系爭八五二之
四地號土地）中，當時作為道路使用之六十坪土地作為伊及杜志
傑等五兄弟共同通行之用。杜志傑過世後有五分之一權利，因被
上訴人以阻撓出租事宜相逼，伊方與被上訴人訂立系爭協議書，
伊並無欲為協議書拘束之意，被上訴人亦明知，系爭協議書應屬
無效。又系爭協議書係以給付財產為標的之無名的要因契約，系
爭八五二之四地號土地經重測後逕分割為系爭三六二、三六二之
二、三六二之三等土地，並未包括系爭三七二、三七二之一地號
土地在內，且系爭二二二地號土地並未作為五兄弟通行使用道路
，其給付原因顯然不存在，該協議書亦屬無效；縱認有效，伊亦
得指定移轉之土地等語，資為抗辯。
原審斟酌全辯論意旨及調查證據之結果，以：被上訴人於上述時
間，與上訴人簽訂系爭協議書，而杜全興早於六十六年八月二十
六日以買賣名義移轉系爭八五二之四地號土地所有權予上訴人，
該土地嗣分割出台北市○○區○里○段○○○段八五二之三八地
號土地（下稱系爭八五二之三八地號土地）；另經重劃後再分割
成系爭三六二、三六二之二、三六二之三地號土地；系爭八五二
之三八地號土地則經重測後逕為分割成系爭三七二、三七二之一
地號土地。又系爭三七二、三七二之一地號土地，與系爭三六二
之三地號土地經重劃後合併為系爭二二二地號土地之事實，有土
地登記簿謄本、協議書為證，並為兩造所不爭執。系爭協議書第
一條載明上訴人同意將其名下系爭五筆土地內持分約十二坪，無
條件提供所須證件交與被上訴人辦理過戶。而系爭五筆土地於重
測分割前為系爭八五二之四、八五二之三八地號，早於六十五年
即為上訴人所有，則兩造簽訂系爭協議書時，上訴人應瞭解其承
諾移轉之系爭三七二、三七二之一地號土地，並非分割自杜全興
遺囑要求上訴人應保留作為道路使用之系爭八五二之四地號土地
，其同意移轉之土地既包含系爭三七二、三七二之一地號之土地
，即表示其移轉之土地並不限於保留為道路使用之土地。上訴人
基於所有權移轉之目的而為移轉系爭五筆土地內持分約十二坪與
被上訴人之承諾，即為本件契約之給付原因，系爭協議書之法律
關係業已成立、生效，上訴人辯稱系爭協議書之關於上訴人給付
之原因有所欠缺而為無效等語，要無足取。參酌證人謝政雄於台
灣板橋地方法院九十五年度聲字第二九八七號保全證據事件中證
稱：「協議書係劉代書所寫的，是雙方說好要這樣寫的。雙方係
基於自由意識簽訂的，精神狀況正常。……因有土地爭議才簽系
爭協議書」；證人謝育真於第一審證稱「當事人簽約是否在自由
意識下簽約」、「簽協議書沒有其他保留」「是依照他們所述所
寫」等語明確，足認上訴人係基於自由意志，與被上訴人簽訂系
爭協議書，並無被上訴人明知上訴人無欲為協議書拘束之意而簽
訂可言，上訴人所辯，不足採信。次查系爭協議書第二條復約定
：「有關土地登記名義人，乙方（即被上訴人）指定過戶與乙○
○，甲方（即上訴人）無異議」，核係當事人間之指示給付約定
，被上訴人依系爭協議書之約定，請求上訴人移轉系爭五筆土地
內持分約十二坪，應屬有據。再者證人謝育真證述係依兩造所講
擬定協議書等語，則被上訴人主張上訴人應以面積十二坪與系爭
五筆土地面積相互計算應有部分之比例移轉登記，並無指定或由
上訴人指定移轉何筆土地，較為符合系爭協議書約定之真意。依
此方式計算，其比例為一千萬分之一九五一二七。從而，被上訴
人依系爭協議書之約定，請求上訴人將如第一審判決附表一所示
土地應有部分各一千萬分之一九五一二七移轉登記予被上訴人乙
○○，為有理由。另第一審雖僅被上訴人乙○○起訴，然於原審
已合法追加被上訴人丙○○為原告，則第一審判決之結論即無二
致，為其心證之所由得，並說明兩造其餘陳述及攻擊防禦方法，
不再一一論述，爰維持第一審所為上訴人敗訴之判決，駁回其上
訴。
按證人之證言是否可採，審理事實之法院本得衡情認定（本院二
十年上字第二０五二號判例參照）；又認定事實、解釋契約屬於
事實審法院之職權，若其認定、解釋並不違背法令，即不許任意
指摘其為不當，以為上訴理由。原審本其認事採證及解釋契約之
職權，認定上訴人依系爭協議書之約定，負有移轉上述土地應有
部分之義務，因而為上訴人不利之判決，經核於法並無違誤。且
私文書經本人或其代理人簽名者，推定為真正。至私文書雖應提
出原本，但僅因文書之效力或解釋有爭執者，得提出繕本或影本
，民事訴訟法第三百五十八條第一項、第三百五十二條第二項分
別定有明文。本件上訴人承認其在系爭協議書簽名（見原審上更
(一)字卷九十四頁反面），應推定系爭協議書為真正，則兩造僅因
文書之效力或解釋有爭執，原審未命被上訴人提出原本，自無不
當。再主張表意人無欲為其意思表示所拘束之意，而為意思表示
及其情形為相對人所明知者，對此利己之事實應負舉證責任。上
訴人就此既未能舉證證明，原審認定系爭協議書為有效，亦無違
背法令可言。上訴論旨，執此並以原審認定事實、取捨證據、解
釋契約之職權行使暨其他與判決基礎無涉之理由，指摘原判決不
當，求予廢棄，非有理由。
據上論結，本件上訴為無理由。依民事訴訟法第四百八十一條、
第四百四十九條第一項、第七十八條，判決如主文。
中    華    民    國  九十九  年    七    月   十五   日
                      最高法院民事第五庭
                          審判長法官  朱  建  男
                                法官  顏  南  全
                                法官  林  大  洋
                                法官  沈  方  維
                                法官  劉  靜  嫻
本件正本證明與原本無異
                                      書  記  官
中    華    民    國  九十九  年    七    月  二十七  日
                                                      v

司法院資訊處製作；財團法人民間司法改革基金會備份。
